臺灣高等法院高雄分院刑事判決
111年度金上訴字第75號
上  訴  人  臺灣高雄地方檢察署檢察官
上  訴  人  
即  被  告  劉育愷



被      告  莊紘瑞





            吳李興



上  一  人
選任辯護人  鄭瑜亭律師
被      告  陳柏憲


選任辯護人  李倬銘律師
被      告  劉和丞


            高景文


                    居高雄市○○區○○街000巷0號0樓（送                        達）
上  一  人
選任辯護人  廖威斯律師
上列上訴人因被告詐欺等案件，不服臺灣高雄地方法院110年度
審金訴字第174號，中華民國110年12月17日第一審判決（起訴案
號：109年度偵字第8109號、第8370號、第10125號、第10389號
、第22749號、110年度偵字第8269號；移送原審併辦案號：同署
109年度偵字第19271號、110年度偵字第904號、109年度偵字第2
3614號；移送本院併辦案號：臺灣新北地方檢察署111年度偵字
第7637號），提起上訴，本院判決如下：
    主  文
原判決關於陳柏憲、劉育愷、劉和丞、高景文部分撤銷。
陳柏憲幫助犯洗錢防制法第十四條第一項之一般洗錢罪，處有期
徒刑陸月，併科罰金新臺幣貳萬元，罰金如易服勞役，以新臺幣
壹仟元折算壹日。緩刑貳年。
劉育愷犯三人以上共同詐欺取財罪，累犯，處有期徒刑壹年肆月
。
劉和丞幫助犯洗錢防制法第十四條第一項之一般洗錢罪，處有期
徒刑貳月，併科罰金新臺幣壹萬元，罰金如易服勞役，以新臺幣
壹仟元折算壹日。
高景文幫助犯洗錢防制法第十四條第一項之一般洗錢罪，處有期
徒刑肆月，併科罰金新臺幣肆萬元，罰金如易服勞役，以新臺幣
壹仟元折算壹日。緩刑貳年。
其他上訴駁回。
    事  實
一、莊紘瑞(原名莊宏彥)、吳李興於民國108年12月9日前某日，
    加入由綽號「阿龍」、「阿賓」之成年男子及其他不詳成年
    人所組成3人以上，以實施詐術為手段，具有持續性、牟利
    性之有結構性組織之詐欺集團（下稱本案詐欺集團），擔任
    詐欺集團提款車手工作，莊紘瑞(原名莊宏彥)並提供其名下
    之玉山商業銀行帳號0000000000000號帳戶（下稱甲帳戶）
    、吳李興則提供其名下之上海商業銀行帳號00000000000000
    號帳戶（下稱乙帳戶）供本案詐欺集團使用，並與本案詐欺
    集團其他成員，共同意圖為自己不法之所有，基於三人以上
    共同犯詐欺取財及隱匿詐欺所得款項去向之犯意聯絡，分別
    為下列行為：
  ㈠先由本案詐欺集團成員於以如附表一編號4、5所示時間、方
    式，向附表一編號4、5所示之邱文奕、張家軒等人施用詐術
    ，致渠等陷於錯誤，分別於附表一編號4、5所示時間，將如
    附表一編號4、5所示金額匯入甲帳戶後，莊紘瑞再依「阿龍
    」等人指示，於108年12月10日，陸續自甲帳戶提領如附表
    一編號4、5所示款項，並於同日晚間某時許，在高雄市鳳山
    區某路旁，將款項交付予「阿龍」，以此方法製造金流斷點
    ，而掩飾、隱匿詐欺犯罪所得之去向及所在，並取得報酬8,
    000元。
  ㈡先由本案詐欺集團成員於如附表一編號1至3所示時間、方式
    ，向附表一編號1至3所示之江協隆、曾昱維、呂宇生等人施
    用詐術，致渠等陷於錯誤，分別於附表一編號1至3所示時間
    ，將如附表一編號1至3所示金額匯入乙帳戶後，吳李興再依
    「阿賓」等人指示，於108年12月9日，陸續自乙帳戶提領如
    附表一所示款項，並於同日下午5時許，在高雄市小港區宏
    平路旁，將款項交付予「阿賓」，以此方法製造金流斷點，
    而掩飾、隱匿詐欺犯罪所得之去向及所在。
二、劉育愷於民國108年12月9日前某日，加入本案詐欺集團，擔
    任提款車手工作，陳柏憲則知悉詐欺集團常經由取得他人金
    融帳戶遂行詐欺犯行，藉此取得、掩飾及隱匿詐欺贓款，竟
    以縱有人持其金融帳戶實施犯罪及隱匿犯罪所得去向，亦不
    違其本意之幫助犯意，提供其名下之玉山商業銀行帳號000-
    0000000000000號帳戶（下稱丙帳戶）之存摺、提款卡、密
    碼供劉育愷及本案詐欺集團使用，以此方式幫助劉育愷及本
    案詐欺集團向他人詐取財物，劉育愷並與本案詐欺集團其他
    成員，共同意圖為自己不法之所有，基於三人以上共同犯詐
    欺取財及隱匿詐欺所得款項去向之犯意聯絡，先由本案詐欺
    集團成員於如附表一編號1所示時間、方式，向附表一編號1
    所示之江協隆施用詐術，致其陷於錯誤，於附表一編號1所
    示時間，將如附表一編號1所示金額匯入由陳柏憲所提供丙
    帳戶後，劉育愷再依本案詐欺集團成員指示，於108年12月1
    0日，陸續自丙帳戶提領附表一編號1所示告訴人江協隆所匯
    款項15萬元，再將款項放在高雄市大寮區垃圾山草叢內轉交
    本案詐欺集團成員，以此方法製造金流斷點，而掩飾、隱匿
    詐欺犯罪所得之去向及所在，並取得報酬3,000元，並將其
    中1,000元交給陳柏憲作為報酬。本案詐欺集團，另意圖為
    自己不法之所有，基於詐欺取財之犯意，於如附表一編號3
    、6所示時間、方式，向附表一編號3、6所示之呂宇生、胡
    哲文等人施用詐術，致渠等陷於錯誤（劉育愷涉犯附表一編
    號3、6所示詐欺部分，均未據起訴，詳後述），分別於附表
    一編號3、6所示時間，將如附表一編號3、6所示金額匯入由
    陳柏憲所提供之丙帳戶後，旋遭提領。
三、劉和丞、高景文均知悉詐欺集團常經由取得他人金融帳戶遂
    行詐欺犯行，藉此取得、掩飾及隱匿詐欺贓款，竟以縱有人
    持渠等提供之金融帳戶實施犯罪及隱匿犯罪所得去向，亦不
    違渠等本意之幫助犯意，於108年11月間某日，在高雄市某
    檳榔攤，由高景文將其所有台灣土地銀行帳號000-00000000
    0000號帳戶（下稱丁帳戶）之存摺、提款卡、密碼交付劉和
    丞，再由劉和丞於不詳時間、地點，將丁帳戶之存摺、提款
    卡及密碼轉交與本案詐欺集團成員，以此方式幫助該詐欺集
    團向他人詐取財物，高景文並因此獲得1萬8,000元之報酬，
    嗣該詐欺集團成員取得丁帳戶之存摺、提款卡及密碼後，即
    意圖為自己不法之所有，基於詐欺取財之犯意，於如附表一
    編號1、7所示時間、方式，向附表一編號1、7所示之江協隆
    、黃紫綺分別施用詐術，致江協隆、黃紫綺均陷於錯誤，於
    附表一編號1、7所示時間，將如附表一編號1、7所示金額匯
    入丁帳戶，旋遭提領。
四、案經江協隆、曾昱維、呂宇生、邱文奕、胡哲文、黃紫綺訴
    由高雄市政府警察局刑事警察大隊、鳳山分局報告、嘉義縣
    警察局水上分局報告臺灣嘉義地方檢察署陳請臺灣高等檢察
    署核轉、新北市政府警察局新莊分局報告臺灣苗栗地方檢察
    署陳請臺灣高等檢察署核轉臺灣屏東地方檢察署陳請臺灣高
    等檢察署高雄檢察分署核轉、臺北市政府警察局內湖分局報
    告臺灣士林地方檢察署陳請臺灣高等檢察署核轉臺灣高雄地
    方檢察署檢察官偵查後起訴，並經臺灣新北地方檢察署移送
    本院併辦審理。
    理  由
一、程序方面：
　　本件被告莊紘瑞、吳李興、陳柏憲、劉育愷、劉和丞、高景
    文所犯均係死刑、無期徒刑、最輕本刑為3年以上有期徒刑
    以外之罪，已經被告等就被訴事實先為有罪之陳述，經審判
    長告知被告等簡式審判程序之旨，並聽取當事人之意見後，
    依刑事訴訟法第273條之1第1項之規定，裁定進行簡式審判
    程序。
二、認定犯罪事實所憑之證據及其理由：
    上開犯罪事實，訊據上訴人即被告劉育愷、被告莊紘瑞、吳
    李興、陳柏憲、劉育愷、劉和丞、高景文均坦承不諱，核與
    證人即告訴人江協隆、曾昱維、呂宇生、邱文奕、胡文哲、
    黃紫綺、證人即被害人張家軒證述相符，並有被告莊紘瑞於
    108年12月10日13時43分提款影像、108年12月10日14時6分
    提款影像、108年12月10日14時12分提款影像、108年12月10
    日15時8分提款影像、108年12月10日16時59分提款影像、10
    8年12月10日提款影像、被告吳李興於108年12月9日17時9分
    提款影像、108年12月9日17時11分提款影像、臺灣高雄地方
    檢察署檢察官指揮檢察事務官製作之勘驗報告、上海商業儲
    蓄銀行台北票據匯款處理中心109年2月13日上票字第109000
    2635號、109年6月18日上票字第1090015076號函暨檢附之客
    戶基本資料、台幣活期存款往來明細、被告莊宏彥之甲帳戶
    存摺封面、內頁影本、交易明細查詢資料、玉山銀行109年8
    月31日函附甲帳戶交易明細、玉山銀行個金集中部109年3月
    4日玉山個（集中）字第1090018898號、109年6月16日玉山
    個（集中）字第1090067475號函暨檢附之客戶基本資料、交
    易明細、ATM光碟、臺灣土地銀行股份有限公司109年2月15
    日總業存字第1090008537號函、臺灣土地銀行五甲分行109
    年6月10日五甲字第1090001865號函暨檢附之客戶基本資料
    查詢、客戶歷史交易明細查詢、嘉義縣警察局水上分局水上
    派出所受理刑事案件報案三聯單、內政部警政署反詐騙諮詢
    專線紀錄表、受理詐騙帳戶通報警示簡便格式表、金融機構
    聯防通報單、上海商業儲蓄銀行000-00000000000000號帳戶
    之交易明細及客戶基本資料、玉山商業銀行000-0000000000
    00號帳戶之交易明細及客戶基本資料、臺灣土地銀行股份有
    限公司110年3月25日總業存字第1100029654號函暨檢附000-
    000-00000-0號帳戶申辦人資料及歷史交易明細、中華郵政
    股份有限公司110年3月23日儲字第1100073417號函暨檢附00
    000000000000號帳戶申辦人及歷史交易明細、內政部警政署
    反詐欺諮詢專線紀錄表、臺中市政府警察局清水分局沙鹿分
    駐所受理詐騙帳戶通報警示簡便格式表、金融機構聯防機制
    通報單、上海商業儲蓄銀行000-00000000000000號帳戶之交
    易明細及客戶基本資料、自動櫃員機交易明細表、告訴人胡
    哲文提供之對話紀錄截圖，告訴人黃紫綺之受理詐騙帳戶通
    報警示簡便格式表、內政部警政署反詐欺諮詢專線紀錄表、
    轉帳憑證、被告高景文所申辦土地銀行金融帳戶開戶申請人
    基本資料及歷史交易明細在卷可稽，足認被告等前揭任意性
    自白，與事實相符，堪予採信。從而，本案事證明確，被告
    6人上開犯行，均堪認定，應依法論科。
三、論罪科刑：
  ㈠法律說明：
  ⒈按加重詐欺罪，係侵害個人財產法益之犯罪，其罪數之計算
    ，核與參與犯罪組織罪之侵害社會法益有所不同，審酌現今
    詐欺集團之成員皆係為欺罔他人，騙取財物，方參與以詐術
    為目的之犯罪組織。倘若行為人於參與詐欺犯罪組織之行為
    繼續中，先後多次為加重詐欺之行為，因參與犯罪組織罪為
    繼續犯，犯罪一直繼續進行，直至犯罪組織解散，或其脫離
    犯罪組織時，其犯行始行終結。故該參與犯罪組織與其後之
    多次加重詐欺之行為皆有所重合，然因行為人僅為一參與犯
    罪組織行為，侵害一社會法益，屬單純一罪，應僅就「該案
    中」與參與犯罪組織罪時間較為密切之首次加重詐欺犯行論
    以參與犯罪組織罪及加重詐欺罪之想像競合犯，而其他之加
    重詐欺犯行，祗需單獨論罪科刑即可，無需再另論以參與犯
    罪組織罪，以避免重複評價。是如行為人於參與同一詐欺集
    團之多次加重詐欺行為，因部分犯行發覺在後或偵查階段之
    先後不同，肇致起訴後分由不同之法官審理，為裨益法院審
    理範圍明確、便於事實認定，即應以數案中「最先繫屬於法
    院之案件」為準，以「該案件」中之「首次」加重詐欺犯行
    與參與犯罪組織罪論以想像競合。縱該首次犯行非屬事實上
    之首次，亦因參與犯罪組織之繼續行為，已為該案中之首次
    犯行所包攝，該參與犯罪組織行為之評價已獲滿足，自不再
    重複於他次詐欺犯行中再次論罪，俾免於過度評價及悖於一
    事不再理原則。至於「另案」起訴之他次加重詐欺犯行，縱
    屬事實上之首次犯行，仍需單獨論以加重詐欺罪，以彰顯刑
    法對不同被害人財產保護之完整性，避免評價不足。次按，
    犯罪之著手，係指行為人基於犯罪之決意而開始實行密接或
    合於該罪構成要件之行為而言。而首次加重詐欺犯行，其時
    序之認定，自應以詐欺取財罪之著手時點為判斷標準；詐欺
    取財罪之著手起算時點，依一般社會通念，咸認行為人以詐
    欺取財之目的，向被害人施用詐術，傳遞與事實不符之資訊
    ，使被害人陷於錯誤，致財產有被侵害之危險時，即屬詐欺
    取財罪構成要件行為之著手，並非以取得財物之先後順序為
    認定依據（最高法院109年度台上字第3945號判決意旨參照
    ）。查被告莊紘瑞如附表一編號4、5所示犯行、被告吳李興
    如附表一編號1至3所示犯行、被告劉育愷如附表一編號1所
    示犯行，係於110年6月18日繫屬於原審法院，有臺灣高雄地
    方檢察署110年6月17日雄檢榮大109偵8109、8370、10125、
    10389、22749、110偵8269字第1100039252號函上原審法院
    收狀戳章日期可查，在上開繫屬日以前，被告莊紘瑞、吳李
    興、劉育愷3人均無其他因參與本案詐欺集團之加重詐欺行
    為經起訴而已繫屬於其他法院之案件，此有臺灣高等法院被
    告莊紘瑞、吳李興、劉育愷3人前案紀錄表在卷可稽，是被
    告劉育愷本案所犯如附表一編號1所示加重詐欺犯行，應與
    其參與犯罪組織罪論以想像競合，而被告莊紘瑞如附表一編
    號4、被告吳李興如附表一編號3所示犯行，分屬渠等首次加
    重詐欺犯行，應與渠等參與犯罪組織罪論以想像競合，被告
    莊紘瑞其餘如附表一編號5、被告吳李興其餘如附表一編號1
    、2所示犯行，則無庸再另論參與犯罪組織罪，先予敘明。
  ⒉次按洗錢防制法業於105年12月28日修正公布，並於106年6月
    28日施行，本次修法參考國際防制洗錢金融行動工作組織（
    FinancialActionTaskForce，下稱FATF）40項建議之第3項
    建議，並參採聯合國禁止非法販運麻醉藥品和精神藥物公約
    及聯合國打擊跨國有組織犯罪公約之洗錢行為定義，將洗錢
    行為之處置、多層化及整合等各階段，全部納為洗錢行為，
    完整規範洗錢之所有行為模式。不惟就洗錢行為之定義（第
    2條）、前置犯罪之門檻（第3條）、特定犯罪所得之定義（
    第4條），皆有修正。抑且因應洗錢行為定義之修正，將修
    正前同法第11條第1項、第2項區分為自己或為他人洗錢罪，
    而有不同法定刑度，合併移列至第14條第1項，亦不再區分
    為不同罪責，同處7年以下有期徒刑，併科新臺幣500萬元以
    下罰金，以求與國際規範接軌，澈底打擊洗錢犯罪。從而新
    法第14條第1項之一般洗錢罪，只須有第2條各款所示洗錢行
    為之一，而以第3條規定之特定犯罪作為聯結為已足。申言
    之，洗錢之定義，在新法施行後，與修正前規定未盡相同，
    因此是否為洗錢行為，自應就犯罪全部過程加以觀察，不僅
    須行為人客觀上有掩飾或隱匿特定犯罪所得之財物或財產上
    利益之具體作為，主觀上更須具有掩飾或隱匿其犯罪所得或
    變得之財產或財產上利益與犯罪之關聯性，使其來源形式上
    合法化，以逃避國家追訴、處罰之犯罪意思，始克相當。過
    去實務認為，行為人對犯特定犯罪所得之財物或利益作直接
    使用或消費之處分行為，或僅將自己犯罪所得財物交予其他
    共同正犯，祇屬犯罪後處分贓物之行為，非本條例所規範之
    洗錢行為。惟依新法規定，倘行為人意圖掩飾或隱匿特定犯
    罪所得來源，而將特定犯罪所得直接消費處分，甚或交予其
    他共同正犯予以隱匿，或由共同正犯以虛假交易外觀掩飾不
    法金流移動，即難認僅單純犯罪後處分贓物之行為，應仍構
    成新法第2條第1或2款之洗錢行為（最高法院108年台上字第
    3086號判決意旨參考）。查被告莊紘瑞、吳李興本案犯行，
    係分別提供甲、乙帳戶供本案詐欺集團使用，並分別自甲、
    乙帳戶提領附表一編號1至5所示告訴人、被害人所匯款項，
    再轉交本案詐欺集團其他成員，被告劉育愷則係自被告陳柏
    憲所提供本案詐欺集團使用之丙帳戶，提領附表一編號1所
    示告訴人所匯款項，再轉交本案詐欺集團其他成員，被告莊
    紘瑞、吳李興、劉育愷之行為已製造金流斷點，使偵查機關
    難以追查帳戶金流，以達掩飾詐欺犯罪所得之本質及去向，
    自均屬洗錢防制法所稱之洗錢行為。
　⒊又按共同實行犯罪行為之人，在合同意思範圍以內，各自分
    擔犯罪行為之一部，相互利用他人之行為，以達其犯罪之目
    的者，即應對於全部所發生之結果，共同負責，不問犯罪動
    機起於何人，亦不必每一階段犯行，均經參與。再關於犯意
    聯絡，不限於事前有所協議，其於行為當時，基於相互之認
    識，以共同犯罪之意思參與者，亦無礙於共同正犯之成立。
    且數共同正犯之間，原不以直接發生犯意聯絡者為限，即有
    間接之聯絡者，亦包括在內。詐欺集團成員，以分工合作之
    方式，各自分擔犯罪行為之一部，相互利用他人之行為，以
    達詐欺取財之目的，即應負共同正犯責任，不必每一階段犯
    行均經參與，且犯意之聯絡，亦不以直接發生者為限，其有
    間接之聯絡者，亦屬之（最高法院28年上字第3110號判例、
    85年度台上字第6220號、97年度台上字第2946號判決意旨參
    照）。被告莊紘瑞如附表一編號4、5所示犯行、被告吳李興
    如附表一編號1至3所示犯行，均係負責提供金融帳戶供詐欺
    集團使用並擔任提款車手等工作，被告劉育愷如附表一編號
    1所示犯行，係負責向被告陳柏憲借用金融帳戶並擔任提款
    車手等工作，渠等於各次犯行，雖未自始至終參與各階段之
    犯行，但主觀上對該詐欺集團呈現細密之多人分工模式及彼
    此扮演不同角色、分擔相異工作而屬有結構性組織等節，顯
    已有所預見，且其所參與者既係本件整體詐欺取財犯罪計畫
    不可或缺之重要環節，其與詐欺集團成員間，在合同意思範
    圍內，各自分擔本件犯罪行為之一部，彼此相互利用他人之
    行為，最終共同達成其等詐欺取財犯罪之目的，依前揭說明
    ，被告莊紘瑞應就如附表一編號4、5所示、被告吳李興應就
    如附表一編號1至3所示、被告劉育愷應就如附表一編號1所
    示加重詐欺取財犯行所發生之結果，同負全責。
  ⒋另按刑法第30條之幫助犯，係以行為人主觀上有幫助故意，
    客觀上有幫助行為，即對於犯罪與正犯有共同認識，而以幫
    助意思，對於正犯資以助力，但未參與實行犯罪之行為者而
    言。幫助犯之故意，除需有認識其行為足以幫助他人實現故
    意不法構成要件之「幫助故意」外，尚需具備幫助他人實現
    該特定不法構成要件之「幫助既遂故意」，惟行為人只要概
    略認識該特定犯罪之不法內涵即可，無庸過於瞭解正犯行為
    之細節或具體內容。此即學理上所謂幫助犯之「雙重故意」
    。至行為人提供金融帳戶存摺、提款卡及密碼等資料予不認
    識之人，固非屬洗錢防制法第2條所稱之洗錢行為，不成立
    一般洗錢罪之正犯。然行為人主觀上如認識該帳戶資料可能
    作為收受、提領特定犯罪所得使用，他人提領後會產生遮斷
    資金流動軌跡以逃避國家追訴、處罰之效果，仍基於幫助之
    犯意而提供，則應論以幫助犯一般洗錢罪（最高法院108年
    台上大字第3101號刑事裁定意旨參照）。本件被告陳柏憲提
    供丙帳戶、被告劉和丞、高景文提供丁帳戶與本案詐欺集團
    ，容任本案詐欺集團成員以之向他人詐取財物、並掩飾不法
    所得去向與所在之用，揆諸前揭裁定意旨，應認被告陳柏憲
    、劉和丞、高景文，均係基於幫助詐欺取財、幫助洗錢之犯
    意，而為構成要件以外之行為，僅該當於詐欺取財罪及洗錢
    罪之幫助犯。
  ⒌再按幫助犯係從屬於正犯而成立，並無獨立性，故幫助犯須
    對正犯之犯罪事實，具有共同認識而加以助力，始能成立，
    其所應負責任，亦以與正犯有同一認識之事實為限，若正犯
    所犯之事實，超過其共同認識之範圍時，則幫助者事前既不
    知情，自不負責（最高法院75年度台上字第1509號判決意旨
    參照）。經查，本案被告陳柏憲、劉和丞、高景文雖可預見
    交付丙、丁帳戶足以幫助詐欺集團施以詐術後取得不法利益
    ，主觀上有幫助詐欺之不確定故意，惟尚不能據此即認被告
    陳柏憲、劉和丞、高景文亦已知悉本案詐欺集團成員之人數
    有3人以上而詐欺取財，復無證據證明被告陳柏憲、劉和丞
    、高景文對於本案詐欺集團之犯罪手法及分工均有所認識及
    知悉，依「所犯重於所知，從其所知」之法理，本案尚無從
    遽以論斷被告陳柏憲、劉和丞、高景文成立幫助犯三人以上
    共同詐欺取財罪，且依檢察官起訴書事實欄所載並未敘及被
    告陳柏憲、劉和丞、高景文3人，對詐欺集團成員人數有3人
    以上而詐欺取財之知悉或認識可能性，則起訴書論罪欄中論
    其3人有幫助犯刑法第339條之4第1項第2款加重詐欺罪嫌，
    應屬誤會，附此敘明。
  ㈡罪名及罪數：
  ⒈核被告莊紘瑞如附表一編號4所為，係犯組織犯罪防制條例第
    3條第1項後段之參與犯罪組織罪、洗錢防制法第14條第1項
    之一般洗錢罪及刑法第339條之4第1項第2款之三人以上共同
    詐欺取財罪；如附表一編號5所為，係犯洗錢防制法第14條
    第1項之一般洗錢罪及刑法第339條之4第1項第2款之三人以
    上共同詐欺取財罪。
  ⒉核被告吳李興如附表一編號3所為，係犯組織犯罪防制條例第
    3條第1項後段之參與犯罪組織罪、洗錢防制法第14條第1項
    之一般洗錢罪及刑法第339條之4第1項第2款之三人以上共同
    詐欺取財罪；如附表一編號1至2所為，均係犯洗錢防制法第
    14條第1項之一般洗錢罪及刑法第339條之4第1項第2款之三
    人以上共同詐欺取財罪。
  ⒊核被告劉育愷如附表一編號1所為，係犯組織犯罪防制條例第
    3條第1項後段之參與犯罪組織罪、洗錢防制法第14條第1項
    之一般洗錢罪及刑法第339條之4第1項第2款之三人以上共同
    詐欺取財罪。
  ⒋核被告陳柏憲如事實欄二所為，係犯刑法第30條第1項前段、
    洗錢防制法第14條第1項之幫助一般洗錢罪，及刑法第30條
    第1項前段、第339條第1項之幫助詐欺取財罪。
  ⒌核被告劉和丞、高景文如事實欄三所為，均係犯刑法第30條
    第1項前段、洗錢防制法第14條第1項之幫助一般洗錢罪，及
    刑法第30條第1項前段、第339條第1項之幫助詐欺取財罪。
  ⒍起訴旨認被告陳柏憲、劉和丞、高景文所為，均應依刑法第3
    0條第1項、第339條之4第1項第2款之幫助犯三人以上共同詐
    欺取財罪處斷，尚有未洽，惟因二者基本社會事實同一，爰
    依法變更起訴法條。
  ⒎被告莊紘瑞如附表一編號4、5、被告吳李興如附表一編號1至
    3、被告劉育愷如附表一編號1所示犯行，與本案詐欺集團成
    員，有犯意聯絡及行為分擔，均應論以共同正犯。
  ⒏被告莊紘瑞如附表一編號4、5所示犯行、被告吳李興如附表
    一編號1至3所示犯行、被告劉育愷如附表一編號1所示犯行
    、被告陳柏憲如事實欄二所示以提供丙帳戶供本案詐欺集團
    使用之行為，幫助本案詐欺集團成員詐騙如附表一編號1、3
    、6所示告訴人3人、被告劉和丞、高景文如事實欄三所示以
    提供丁帳戶（原判決誤為丙帳戶）供本案詐欺集團使用之行
    為，幫助本案詐欺集團成員詐騙如附表一編號1、7所示告訴
    人，均係以一行為同時觸犯上開各罪，均為想像競合犯，各
    應依刑法第55條規定，分別從一重以三人以上共同詐欺取財
    罪、幫助一般洗錢罪論處。
  ⒐被告莊紘瑞所犯如附表一編號4、5所示2罪，被告吳李興所犯
    如附表一編號1至3所示3罪，犯意各別，行為互殊，應予分
    論併罰。
  ⒑起訴意旨雖漏未論及被告陳柏憲、劉和丞、高景文本案所為
    ，亦涉犯刑法第30條第1項、洗錢防制法第14條第1項之幫助
    一般洗錢罪，然此部分犯行與已起訴幫助詐欺部分，具有前
    述想像競合犯之裁判上一罪關係，為起訴效力所及，並經本
    院於審理中告知被告此部分罪名，已保障被告陳柏憲、劉和
    丞、高景文之辯護及防禦權，本院自應予以審理。
  ⒒檢察官移送原審併辦吳李興部分（109年度偵字第19271號、1
    10年度偵字第904號），與本案起訴如附表一編號2部分屬事
    實上同一案件；檢察官移送原審併辦陳柏憲部分（109年度
    偵字第19271號、110年度偵字第904號、109年度偵字第2361
    4號，即附表一編號3、6所示告訴人被詐騙而匯款至丙帳戶
    之犯罪事實），與被告陳柏憲經起訴並經判決有罪之附表編
    號1部分，有想像競合之裁判上一罪關係，均為起訴效力所
    及，本院均應併予審理。檢察官移送本院併辦劉和丞、高景
    文幫助詐欺告訴人黃紫綺部分（臺灣新北地方檢察署109年
    度偵字第16586號，併辦案號：同署111年度偵字第7637號）
    ，與被告劉和丞、高景文經起訴並經判決有罪之附表編號1
    部分，有想像競合之裁判上一罪關係，均為起訴效力所及，
    本院均應併予審理。
  ⒓檢察官就被告劉育愷涉犯附表一編號3部分未據起訴之說明：
  ⑴按提起公訴，應由檢察官向管轄法院提出起訴書為之；起訴
    書，應記載被告之姓名、性別、年齡、籍貫、執業、住所或
    居所或其他足資辨別之特徵，以及犯罪事實及證據並所犯法
    條欄；起訴之效力，不及於檢察官所指被告以外之人，此觀
    刑事訴訟法第264條第1項、第2項、第266條自明。又關於起
    訴書程式之規定，旨在界定起訴之對象，亦即審判之客體，
    並兼顧被告行使防禦權之範圍（最高法院103年度台上字第4
    474號判決意旨參照）。而刑事訴訟之審判，係採彈劾主義
    ，亦即不告不理原則，法院對於被告之行為，應受審判之對
    象（範圍），乃指起訴書（或自訴狀）所記載之被告「犯罪
    事實」（包括起訴效力所及之具有同一案件關係之犯罪事實
    ）而言；至犯罪事實是否已起訴，應以檢察官起訴書犯罪事
    實欄記載為準，苟起訴書犯罪事實欄未記載之犯罪事實，不
    得認為已起訴，除與起訴論罪部分有單純一罪或裁判上一罪
    之關係，為起訴效力所及，應併予審判者外，未經起訴之犯
    罪事實不得予以審判（最高法院97年度台上字第1429號、99
    年度台上字第3458號判決意旨參照）。
  ⑵查109年度偵字第19271號、110年度偵字第904號移送原審併
    辦意旨書，就移送併辦被告陳柏憲部分，固記載附表一編號
    3告訴人呂宇生（原審誤為呂文生）匯入被告陳柏憲提供與
    本案詐欺集團使用丙帳戶之款項，為被告劉育愷所提領之事
    實，惟本案起訴書於犯罪事實係記載被告劉育愷參與本案詐
    欺集團，與該集團其他成員間共同意圖為自己不法所有，基
    於三人以上共同詐欺取財及洗錢之犯意聯絡，先由本案詐欺
    集團成員於如附表一編號1所示時間、方式，向附表一編號1
    所示之告訴人江協隆施用詐術，致告訴人江協隆陷於錯誤，
    分別於附表一編號1所示時間，將如附表一編號1所示金額分
    別匯入乙、丙、丁帳戶後，被告劉育愷再依本案詐欺集團成
    員指示，於108年12月10日，陸續自丙帳戶提領告訴人江協
    隆匯入丙帳戶之款項15萬元，足見起訴意旨並未對告訴人呂
    宇生（原審誤為呂文生）匯入丙帳戶部份提起公訴，而109
    年度偵字第19271號、110年度偵字第904號併辦意旨書中同
    未列被告劉育愷為併辦被告（況非同一被害人，亦無從併辦
    ），足見就被告劉育愷部分附表一編號3非本案起訴範圍，
    本院自不得對此未經起訴部分併予審理。至被告陳柏憲部分
    ，因陳柏憲係幫助犯，且為想像競合犯關係，起訴效力自然
    及於想像競合犯，與被告劉育愷此部分係單獨犯罪不同，附
    此敘明。
  ㈢刑之加重事由：
    被告劉育愷前因施用毒品、公共危險案件，經臺灣高雄地方
    法院分別以107年度簡字第3541號、107年度交簡字第3426號
    、108年度簡字第211號判決判處有期徒刑4月、2月、2月確
    定，並經臺灣高雄地方法院以108年度聲字第1456號裁定定
    應執行有期徒刑6月確定，於108年8月13日易科罰金執行完
    畢等節，有臺灣高等法院被告劉育愷前案紀錄表在卷可查，
    被告劉育愷於受有期徒刑執行完畢後，5年以內故意再犯本
    件有期徒刑以上之罪，為累犯。而司法院釋字第775號解釋
    文及理由之意旨，係指構成累犯者，不分情節，一律加重最
    低本刑，於不符合刑法第59條所定要件之情形下，致生行為
    人所受之刑罰超過其所應負擔罪責之個案，不符罪刑相當原
    則、比例原則。於此範圍內，在修正前，為避免發生上述罪
    刑不相當之情形，法院就該個案應裁量是否加重最低本刑；
    依此，該解釋係指個案應量處最低法定刑、又無法適用刑法
    第59條在內減輕規定之情形，法院應依此解釋意旨裁量不予
    加重最低本刑（最高法院108年度台上字第338號判決意旨參
    照），本院審酌被告劉育愷之累犯及本件犯罪情節，認並無
    該解釋意旨所指情事，故本案被告劉育愷仍應依刑法第47條
    第1項累犯規定加重其刑。
  ㈣刑之減輕部分：
  ⒈關於被告莊紘瑞、吳李興、劉育愷3人，按組織犯罪防制條例
    第8條第1項規定「犯本條例第3條之罪自首，並自動解散或
    脫離其所屬之犯罪組織者，減輕或免除其刑；因其提供資料
    ，而查獲該犯罪組織者，亦同；偵查及審判中均自白者，減
    輕其刑」，又洗錢防制法第16條第2項亦規定「犯前二條之
    罪，在偵查或審判中自白者，減輕其刑」。經查，被告於原
    審及本院審理時就前揭所犯參與犯罪組織罪、一般洗錢罪均
    已自白犯行；又被告於警詢及偵查中亦就其參與犯罪組織之
    犯罪事實為肯認之陳述，應合於組織犯罪條例第8條第1項、
    洗錢防制法第16條第2項之規定減輕其刑；然按想像競合犯
    之處斷刑，本質上係「刑之合併」。其所謂從一重處斷，乃
    將想像競合犯組成之評價上數罪，合併為科刑一罪，其所對
    應之刑罰，亦合併其評價上數罪之數法定刑，而為一個處斷
    刑。易言之，想像競合犯侵害數法益者皆成立犯罪，論罪時
    必須輕、重罪併舉論述，同時宣告所犯各罪名，包括各罪有
    無加重、減免其刑之情形，亦應說明論列，量刑時併衡酌輕
    罪部分量刑事由，評價始為充足，然後依刑法第55條前段規
    定「從一重處斷」，非謂對於其餘各罪可置而不論。因此，
    法院決定處斷刑時，雖以其中最重罪名之法定刑，做為裁量
    之準據，惟於裁量其輕重時，仍應將輕罪合併評價在內（最
    高法院著有108年度台上字第4405號、第4408號判決意旨可
    參）。復按法院就同一罪刑所適用之法律，無論係對罪或刑
    或保安處分，除法律別有規定外，均應本統一性或整體性之
    原則而適用之，不容任意割裂而適用不同之法律（最高法院
    著有79年度台非字第274號判決意旨參照）。而被告莊紘瑞
    、吳李興、劉育愷3人就本案所犯既從一重論以刑法第339條
    之4第1項第2款之三人以上共同犯詐欺取財罪，業經本院審
    認如上；則揆以前揭說明，即不容任意割裂適用不同之法律
    ；故而，就被告本案所犯三人以上共同詐欺取財之犯行，尚
    無從適用組織犯罪防制條例第8條第1項、洗錢防制法第16條
    第2項偵審中自白之規定予以減輕其刑；惟就被告此部分想
    像競合犯輕罪得減刑部分，本院於依照刑法第57條量刑時一
    併衡酌該部分減輕其刑事由，併予說明。至被告陳柏憲、劉
    和丞、高景文3人，因係依幫助一般洗錢罪論處，且其等3人
    均在偵查及審判中自白，故本件被告陳柏憲、劉和丞、高景
    文3人就所犯洗錢罪部分，依上開說明，均應減輕其刑。
　⒉本件被告陳柏憲、劉和丞、高景文均未實際參與詐欺、洗錢
    犯行，所犯情節較正犯輕微，爰依刑法第30條第2項幫助犯
    規定，按正犯之刑減輕之。
  ⒊按若有情輕法重之情形者，裁判時本有刑法第59條酌量減輕
    其刑規定之適用（司法院大法官釋字第263號解釋參照），
    從而其「情輕法重」者，縱非客觀上足以引起一般同情，惟
    經參酌該號解釋並考量其犯罪情狀及結果，適用刑法第59條
    之規定酌減其刑，應無悖於社會防衛之刑法機能（最高法院
    81年度台上字第865號判決意旨參照）。按刑法第339條之4
    第1項第2款之三人以上共同詐欺取財罪，其法定刑係1年以
    上7年以下有期徒刑，得併科1百萬元以下罰金，然同為三人
    以上共同詐欺取財之人，其原因動機不一，犯罪情節未必盡
    同，其以三人以上共同詐欺取財行為所造成危害社會之程度
    自屬有異，法律科處此類犯罪，所設之法定最低本刑卻同為
    「1年以上有期徒刑」，不可謂不重，於此情形，自非不可
    依客觀之犯行與主觀之惡性二者加以考量其情狀，是否有可
    憫恕之處，適用刑法第59條之規定酌量減輕其刑，期使個案
    裁判之量刑，能斟酌至當，符合罪刑相當原則及比例、平等
    原則。查本件被告莊紘瑞係擔任提供帳戶及取款車手之工作
    ，與上層謀劃及實際實行詐術者相比，其參與犯行之惡性較
    輕，且行為時甫成年，涉世未深，人生正欲起步，犯後又坦
    承犯行，並與被害人邱文奕、張家軒均達成和解並給付完畢
    ，有和解書2份及陳報狀（見原審法院卷第155至159頁）在
    卷可考，縱科以最低度刑，仍嫌過重，而有法重情輕之情形
    ，爰就被告莊紘瑞部分，依刑法第59條之規定，酌量減輕其
    刑。
  ⒋被告莊紘瑞、陳柏憲、劉和丞、高景文本案有前開二種刑之
    減輕事由，爰依刑法第70條規定遞減之。
  ㈤原審就被告莊紘瑞、吳李興2人部分，以行為人之責任為基礎
    ，審酌被告莊紘瑞、吳李興均正值青壯，竟不思循正途賺取
    報酬，而參加所屬三人以上之詐欺集團，施用詐術詐騙他人
    ，嚴重破壞社會秩序，造成他人之恐懼擔憂，所為均屬不該
    ，惟念渠等犯後均坦承犯行，態度尚可，復參酌本件各告訴
    人、被害人法益受損之情形，並考量被告莊紘瑞已與附表一
    編號4、5所示之告訴人邱文奕、被害人張家軒和解成立、被
    告吳李興已與附表一編號1、2所示之告訴人江協隆、曾昱維
    和解成立，且被告莊紘瑞、吳李興均已依和解、調解條件履
    行賠償（詳附表二所載），該部分犯行所造成法益損害稍有
    減輕，兼衡渠等教育程度、經濟（涉個人隱私，詳卷）、被
    告莊紘瑞、吳李興之前科素行（詳卷附臺灣高等法院被告2
    人前案紀錄表）等一切情狀，分別量處被告莊紘瑞三人以上
    共同詐欺取財罪6月。又犯三人以上共同詐欺取財罪，有期
    徒刑6月；並定其應執行刑有期徒刑8月。被告吳李興三人以
    上共同詐欺取財罪有期徒刑1年2月，又犯三人以上共同詐欺
    取財罪有期徒刑1年3月，又犯三人以上共同詐欺取財罪，處
    有期徒刑1年1月；並定其應執行刑有期徒刑1年5月。及就被
    告吳李興未曾因故意犯罪受有期徒刑以上刑之宣告，有臺灣
    高等法院被告吳李興前案紀錄表在卷可佐，其因一時失慮致
    罹刑典，然已坦承犯行，且已與附表一編號1、2所示之告訴
    人江協隆、曾昱維和解成立，並已依和解條件賠償告訴人江
    協隆、曾昱維，且告訴人江協隆、曾昱維均同意給予被吳李
    興緩刑宣告（詳附表二編號2所載），並考量被告吳李興雖
    尚未與附表一編號3所示之告訴人呂宇生（原審誤為呂文生
    ）和解成立並賠償，然非因被告吳李興無和解、賠償意願，
    於原審審理時，被告吳李興向原審表達願賠償告訴人呂宇生
    （原審誤為呂文生），嗣經原審安排調解，因告訴人呂宇生
    於原審調解期日未到場而未能達成調解（詳附表二編號2所
    載），是應可認被告吳李興已盡力欲填補其本案犯行所造成
    之損害，頗有悔悟之心，經此偵、審程序之教訓，當已知所
    警惕，原審審酌上情，認前揭所宣告之刑以暫不執行為適當
    ，爰依刑法第74條第1項第1款之規定，予以宣告緩刑4年，
    以啟自新。又被告吳李興尚未與告訴人呂宇生（原審誤為呂
    文生）和解成立，為兼顧告訴人呂宇生（原審誤為呂文生）
    之權益，認不宜無條件給予被告吳李興緩刑宣告，參酌告訴
    人呂宇生（原審誤為呂文生）遭本案詐欺集團詐騙匯入被告
    吳李興所提供之乙帳戶且為被告吳李興提領之金額為6,000
    元，爰依刑法第74條第2項第3款規定，諭知被告吳李興應於
    本判決確定之日起1年內，向告訴人呂宇生（原審誤為呂文
    生）支付損害賠償6,000元。並敘明又被告吳李興若於緩刑
    期內，未履行前開負擔，檢察官得依刑法第75條之1第1項第
    4款之規定，聲請撤銷本件緩刑之宣告。及說明被告莊紘瑞
    前因公共危險案件，經原審法院以108年度交簡字第3754號
    判處有期徒刑3月確定，於109年4月15日易科罰金執行完畢
    ，有臺灣高等法院被告莊宏彥前案紀錄表在卷可查，故不符
    刑法第74條宣告緩刑之要件，無從宣告緩刑。另就沒收與不
    予沒收之說明：㈠犯罪所得部分：⒈按共同犯罪行為人之組織
    分工及不法所得，未必相同，特別是集團性或重大經濟、貪
    污犯罪，彼此間犯罪所得分配懸殊無，其分配較少甚或未受
    分配之人，如仍應就全部犯罪所得負連帶沒收之責，超過其
    個人所得之剝奪，無異代替其他犯罪參與者承擔刑罰，顯失
    公平。故共同犯罪，其所得之沒收，應就各人分得之數為之
    （最高法院104年度第13次刑事庭會議決議、104年度台上字
    第3935號判決意旨參照）。查被告莊紘瑞所提領附表一編號
    4、5所示之告訴人、被害人匯入乙帳戶之款項已交由本案詐
    欺集團成員，並取得報酬8,000元，已據渠供陳在卷（見警㈠
    卷第18頁、原審法院卷第149頁），是8,000元即為被告莊紘
    瑞本案實際取得之犯罪所得，而被告莊紘瑞已與附表一編號
    4、5所示之告訴人、被害人和解成立，且已依和解條件分別
    賠償告訴人、被害人各1萬元（詳附表二編號1所載），是被
    告莊紘瑞已賠償之金額，已逾其為本案犯行之犯罪所得8,00
    0元，應認被告莊紘瑞已未保留本件犯行之犯罪所得，如再
    宣告沒收犯罪所得，有過苛之虞，爰依刑法第38條之2第2項
    規定不予宣告沒收或追徵。⒉被告吳李興供稱為本案犯行未
    取得報酬（見警㈡卷第35頁、原審法院卷第149頁），卷內復
    無其他據證明渠等就本案已取得報酬，則因無證據證明其實
    際上已取得報酬，自無從宣告沒收吳李興之犯罪所得。㈡扣
    案被告莊紘瑞所有之OPPO牌手機1支（含門號：0000000000
    號SIM卡1枚；序號：000000000000000號）、被告吳李興所
    有之IPHONE手機1支（含門號：0000000000號SIM卡1枚；序
    號：000000000000000號），據渠等供稱係用與本案詐欺集
    團成員聯絡所用之物（見原審法院卷第149頁），均應依刑
    法第38條第2項前段規定宣告沒收。㈢另被告莊紘瑞、吳李興
    所提供本案詐欺集團所用之甲、乙帳戶，雖均為渠等所有且
    供其本案犯罪所用之物，惟上開帳戶均已被列為警示帳戶，
    再遭被告莊紘瑞、吳李興或本案詐欺集團成員持以利用之可
    能性甚微，其沒收不具有刑法上之重要性，故依刑法第38條
    之2第2項規定，均不予宣告沒收。㈣另洗錢防制法第18條第1
    項前段固規定：「犯第14條之罪，其所移轉、變更、掩飾、
    隱匿、收受、取得、持有、使用之財物或財產上利益，沒收
    之」，但條文並無「不問屬於犯罪行為人與否」之要件，當
    以屬於（按指實際管領）犯罪行為人者為限，始應沒收。查
    本案被告莊紘瑞、吳李興均已依指示將所提領之款項轉交與
    本案詐欺集團其他成員，業如上述，則渠等掩飾、隱匿去向
    與所在之詐欺所得，已不在渠等實際管領之中，自無從依上
    開規定諭知沒收。認事用法，核無不合，量刑亦屬妥適。檢
    察官對被告莊紘瑞、吳李興上訴意旨，以原審對被告莊紘瑞
    、吳李興2人量刑過輕，及給吳李興為緩刑之宣告，不足以
    端正社會風氣，給予其等足夠之警惕云云，指摘原判決此部
    分不當，為無理由，均應予駁回。
　㈥原審就被告陳柏憲、劉育愷、劉和丞、高景文4人據以論罪科
    刑，固非無見。惟查：⒈被告陳柏憲已於本院審理程序中，
    匯款告訴人呂宇生被害之金額1萬元至呂宇生之帳戶，有郵
    政跨行匯款申請書1份附於本院卷可稽（見本院卷一第379頁
    ），另對告訴人胡哲文提存胡哲文被害之金額3萬元至臺灣
    嘉義地方法院提存所，有提存書1份可證（見本院卷二第7頁
    ），則被告陳柏憲既已經將其對呂宇生、胡哲文之犯罪所得
    賠償完畢，自不需要於對其宣告緩刑時併為附條件之宣告，
    原判決未及審酌，自有未洽。⒉被告劉育愷已於本院審理程
    序時，與告訴人江協隆調解成立，有本院111年度附民移調
    字第76號請求損害賠償事件調解筆錄1份可參，其內容為被
    告劉育愷願給附告訴人江協隆5萬元（見本院卷一第391頁）
    ，是被告劉育愷所調解應賠償之金額，已逾其為本案犯行之
    犯罪所得2,000元，應認被告劉育愷已未保留本件犯行之犯
    罪所得，如再宣告沒收犯罪所得，有過苛之虞，依刑法第38
    條之2第2項規定應不予宣告沒收或追徵，原判決未及審酌，
    亦有未合。⒊被告劉和丞、高景文除幫助本件犯行外，詐欺
    集團成員另於108年10月底，於通訊軟體line加入好友之方
    式，謊稱提供賺錢方式投資貨幣指數及「盛達國際金控」網
    站，誘騙告訴人黃紫綺投資，依指示操作而匯款入
　　丁帳戶（臺灣新北地方檢察署111年度偵字第7637號移送本
    院併辦），此部分與起訴部分有想像競合犯關係，為起訴效
    力所及，本院自應併予審酌，原判決就此部分未及審酌，為
    有不當；檢察官對被告陳柏憲、劉育愷、劉和丞、高景文4
    人上訴意旨，以原審對被告其4人量刑過輕，及給陳柏憲、
    高景文為緩刑之宣告，不足以端正社會風氣，給予其等足夠
    之警惕云云；被告劉育愷上訴意旨，以原審量刑過重；均指
    摘原判決此部分不當，雖均無理由；但原判決關於被告陳柏
    憲關於附緩刑條件、關於被告劉育愷關於犯罪所得沒收部分
    ，以及關於被告劉和丞、高景文移送併辦部分，既有未當，
    自應由本院將原判決關於陳柏憲、劉育愷、劉和丞、高景文
    部分撤銷改判。爰以行為人之責任為基礎，審酌被告劉育愷
    均正值青壯，竟不思循正途賺取報酬，而參加所屬三人以上
    之詐欺集團，施用詐術詐騙他人，嚴重破壞社會秩序，造成
    他人之恐懼擔憂，被告陳柏憲、劉和丞、高景文則係提供金
    融帳戶供詐欺集團使用，不僅造成他人受有財產上損害外，
    更使詐騙犯罪者得以製造金流斷點，致使犯罪追緝之困難，
    助長詐欺犯罪風氣之猖獗，所為均屬不該，惟念渠等犯後均
    坦承犯行，態度尚可，復參酌本件各告訴人、被害人法益受
    損之情形，並考量被告陳柏憲、劉和丞、高景文均已與附表
    一編號所示之1告訴人江協隆調解成立，本院審理中，被告
    陳柏憲已直接匯款1萬元至告訴人呂宇生之帳戶，並提存3萬
    元至臺灣嘉義地方法院提存所，供胡哲文領取；被告劉育愷
    於本院審理中已與告訴人江協隆調解成立；被告劉和丞、高
    景文於本院審理中與被害人黃紫綺均和解成立，且被告陳柏
    憲、劉和丞、高景文均已依和解、調解條件履行賠償（詳附
    表二所載），該部分犯行所造成法益損害稍有減輕，兼衡渠
    等教育程度、經濟（涉個人隱私，詳卷）、被告劉育愷累犯
    以外之前科素行、被告陳柏憲、劉和丞、高景文之前科素行
    （詳卷附臺灣高等法院被告6人前案紀錄表），又被告劉育
    愷係累犯，且尚有其他案件待審理等一切情狀，分別量處陳
    柏憲有期徒刑6月，併科罰金新臺幣2萬元；劉育愷有期徒刑
    1年4月；劉和丞有期徒刑2月，併科罰金新臺幣1萬元；高景
    文有期徒刑4月，併科罰金新臺幣4萬元；被告陳柏憲、劉和
    丞、高景文並就罰金部分諭知如易服勞役，均以新臺幣1000
    元折算1日。
四、緩刑：
  ㈠被告陳柏憲未曾因故意犯罪受有期徒刑以上刑之宣告，有臺
    灣高等法院被告陳柏憲前案紀錄表在卷可佐，其因一時失慮
    致罹刑典，然已坦承犯行，且已與其提供丙帳戶供本案詐欺
    集團使用，所詐騙之其中告訴人江協隆和解成立，並已依和
    解條件賠償告訴人江協隆，告訴人江協隆並具狀請求對被告
    陳柏憲從輕量刑並惠賜緩刑之判決（詳附表二編號3所載）
    ，並考量被告陳柏憲雖尚未與因其提供丙帳戶供本案詐欺集
    團使用而遭詐騙如附表一編號3、6所示之告訴人呂宇生、胡
    哲文和解成立並賠償，然於本院審理時，被告陳柏憲已直接
    匯款1萬元至告訴人呂宇生之帳戶，另已提存3萬元至臺灣嘉
    義地方法院提存所，供胡哲文領取；（詳附表二編號3所載
    ），是應可認被告陳柏憲已盡力欲填補其本案犯行所造成之
    損害，頗有悔悟之心，經此偵、審程序之教訓，當已知所警
    惕，本院審酌上情，認前揭所宣告之刑以暫不執行為適當，
    爰依刑法第74條第1項第1款之規定，予以宣告緩刑2年，以
    啟自新。
  ㈡被告高景文未曾因故意犯罪受有期徒刑以上刑之宣告，有臺
    灣高等法院被告高景文前案紀錄表在卷可佐，其因一時失慮
    致罹刑典，然已坦承犯行，且已與其提供丁帳戶供本案詐欺
    集團使用而遭詐騙之告訴人江協隆調解成立，並已依調解條
    件賠償告訴人江協隆，告訴人江協隆並具狀請求對被告高景
    文從輕量刑並惠賜緩刑之判決（詳附表二編號6所載），另
    於本院審理中與告訴人黃紫綺成立和解，並履行完畢，本院
    認被告高景文經此偵、審程序之教訓，當已知所警惕，審酌
    上情，認前揭所宣告之刑以暫不執行為適當，爰依刑法第74
    條第1項第1款之規定，予以宣告緩刑2年，以啟自新。
  ㈢至被告劉育愷前因施用毒品、公共危險案件，經原審法院分
    別以107年度簡字第3541號、107年度交簡字第3426號、108
    年度簡字第211號判決判處有期徒刑4月、2月、2月確定，並
    經原審法院以108年度聲字第1456號裁定定應執行有期徒刑6
    月確定，於108年8月13日易科罰金執行完畢、被告劉和丞前
    因公共危險案件，經原審法院以109年度交簡字第2907號判
    處有期徒刑3月、罰金10,000元確定，有期徒刑部分，目前
    尚在易服社會勞動中等節，有臺灣高等法院被告劉育愷、劉
    和丞前案紀錄表在卷可查，故渠等均不符刑法第74條宣告緩
    刑之要件，本院自無從宣告緩刑，附此敘明。
五、沒收與不予沒收之說明： 
  ㈠犯罪所得部分：
  ⒈按共同犯罪行為人之組織分工及不法所得，未必相同，特別
    是集團性或重大經濟、貪污犯罪，彼此間犯罪所得分配懸殊
    無，其分配較少甚或未受分配之人，如仍應就全部犯罪所得
    負連帶沒收之責，超過其個人所得之剝奪，無異代替其他犯
    罪參與者承擔刑罰，顯失公平。故共同犯罪，其所得之沒收
    ，應就各人分得之數為之（最高法院104年度第13次刑事庭
    會議決議、104年度台上字第3935號判決意旨參照）。查被
    告劉育愷已於本院審理程序時，與告訴人江協隆調解成立，
    有本院111年度附民移調字第76號請求損害賠償事件調解筆
    錄1份可參，其內容為被告劉育愷願給附告訴人江協隆5萬元
    （見本院卷一第391頁），是被告劉育愷所調解應賠償之金
    額，已逾其為本案犯行之犯罪所得2,000元，應認被告劉育
    愷已未保留本件犯行之犯罪所得，如再宣告沒收犯罪所得，
    有過苛之虞，依刑法第38條之2第2項規定應不予宣告沒收或
    追徵。
  ⒉被告陳柏憲提供丙帳戶供被告劉育愷及本案詐欺集團使用，
    取得報酬1,000元、被告高景文提供丁帳戶供本案詐欺集團
    使用，取得報酬1萬8,000元等節，據渠等供陳在卷（見警㈡
    卷第20頁、偵㈡卷第235頁、本院卷第151頁），而被告陳柏
    憲已與附表一編號1所示之告訴人調解成立，且已依調解條
    件賠償9萬元（詳附表二編號3所載），又被告陳柏憲已於本
    院審理程序中，匯款告訴人呂宇生被害之金額1萬元至呂宇
    生之帳戶，有郵政跨行匯款申請書1份附於本院卷可稽（見
    本院卷一第379頁），另對告訴人胡哲文提存胡哲文被害之
    金額3萬元至臺灣嘉義地方法院提存所，有提存書1份可證（
    見本院卷二第7頁），則被告陳柏憲既已經將其對呂宇生、
    胡哲文之犯罪所得賠償完畢；另被告高景文已與附表一編號
    1所示之告訴人調解成立，且已依調解條件賠償6萬元（詳附
    表二編號6所載），又於本院審理中與告訴人黃紫綺和解成
    立，並履行完畢，是被告陳柏憲、高景文已賠償之金額，均
    已逾渠等為本案犯行之犯罪所得，應認渠等已未保留本件犯
    行之犯罪所得，如再宣告沒收犯罪所得，有過苛之虞，爰依
    刑法第38條之2第2項規定不予宣告沒收或追徵。
　⒊被告劉和丞均供稱為本案犯行未取得報酬（見警㈡卷第35頁、
    原審法院卷第149、151頁），卷內復無其他據證明渠等就本
    案已取得報酬，則因無證據證明渠等實際上已取得報酬，自
    無從宣告沒收渠等之犯罪所得。另於本院審理中亦與告訴人
    黃紫綺和解成立，並履行完畢，是被告劉和丞已賠償完畢，
    應認此部分已未保留本件犯行之犯罪所得，自不予宣告沒收
    或追徵。
  ㈡另被告陳柏憲、高景文所提供本案詐欺集團所用之丙、丁帳
    戶，雖均為渠等所有且供其本案犯罪所用之物，惟上開帳戶
    均已被列為警示帳戶，再遭被告陳柏憲、高景文或本案詐欺
    集團成員持以利用之可能性甚微，其沒收不具有刑法上之重
    要性，故依刑法第38條之2第2項規定，均不予宣告沒收。
  ㈢另洗錢防制法第18條第1項前段固規定：「犯第14條之罪，其
    所移轉、變更、掩飾、隱匿、收受、取得、持有、使用之財
    物或財產上利益，沒收之」，但條文並無「不問屬於犯罪行
    為人與否」之要件，當以屬於（按指實際管領）犯罪行為人
    者為限，始應沒收。查本案被告劉育愷均已依指示將所提領
    之款項轉交與本案詐欺集團其他成員，業如上述，則渠等掩
    飾、隱匿去向與所在之詐欺所得，已不在渠等實際管領之中
    ，自無從依上開規定諭知沒收，另被告陳柏憲、劉和丞、高
    景文既已分別將丙、丁帳戶交由被告陳柏憲、本案詐欺集團
    成員使用，對匯入本件帳戶內之款項已無事實上管領權，亦
    無從依上開規定諭知沒收，併予敘明。
六、本案不宣告強制工作之說明（被告莊紘瑞、吳李興、劉育愷
　　參與組織犯罪部分）：
　　按司法院於110年12月10日以釋字第812號作成解釋，以：10
    6年4月19日修正公布之組織犯罪防制條例第3條第3項規定：
    「犯第1項之罪者，應於刑之執行前，令入勞動場所，強制
    工作，其期間為3年。」（嗣107年1月3日修正公布第3條，
    但本項並未修正）就受處分人之人身自由所為限制，違反憲
    法比例原則及憲法明顯區隔原則之要求，與憲法第8條保障
    人身自由之意旨不符，應自本解釋公布之日起失其效力。既
    組織犯罪防制條例第3條第3項強制工作之規定已失其法律上
    效力，自無庸對被告宣告強制工作，法院亦無裁量權限。查
    原審認按行為人以一行為觸犯組織犯罪防制條例第3條第1項
    後段之參與犯罪組織罪及刑法第339條之4第1項第2款之加重
    詐欺取財罪，依想像競合犯規定，從一重之加重詐欺取財罪
    處斷而為科刑時，因所犯輕罪（參與犯罪組織罪）之刑罰以
    外之法律效果，即組織犯罪防制條例第3條第3項強制工作之
    規定，並未被重罪所吸收，仍應一併適用。惟該條例所規定
    之強制工作，性質上原係對於有犯罪習慣，或因遊蕩、懶惰
    成習而犯罪者，所為之處置，修正後該條例既已排除常習性
    要件，從而，本於法律合憲性解釋原則，依司法院釋字第47
    1號關於行為人有無預防矯治其社會危險性之必要，及比例
    原則等與解釋意旨不相衝突之解釋方法，為目的性限縮，對
    犯該條例第3條第1項之參與犯罪組織罪者，視其行為之嚴重
    性、表現之危險性、對於未來行為之期待性，以及所採措施
    與預防矯治目的所需程度，於有預防矯治其社會危險性之必
    要，且符合比例原則之範圍內，由法院依該條例第3條第3項
    規定，一併宣告刑前強制工作（最高法院刑事大法庭108年
    度台上大字第2306號裁定參照）。本件被告莊紘瑞、吳李興
    、劉育愷加入本案詐欺集團，擔任提款車手等工作，而分別
    與本案詐欺集團成員共同詐欺如附表所示告訴人、被害人，
    所為固可非議，惟渠等本件所為係參與較末端之犯罪分工，
    參與犯罪之程度有限，是渠等於本案犯行所顯現之行為嚴重
    性及表現危險性均尚屬非重，依上述最高法院大法庭裁定意
    旨，應無預防矯治其社會危險性之必要，如宣告強制工作顯
    然不符合比例原則，爰不予宣告強制工作，原審就此部分則
    裁量被告不予宣告強制工作，尚有誤會，應予更正說明。
七、退併辦部分：
  ㈠臺灣高雄地方檢察署檢察官109年度偵字第23614號移送原審
    併辦意旨略以：被告陳柏憲明知國內社會上層出不窮之詐騙
    集團或不法份子為掩飾其不法行徑，避免執法人員之追究及
    處罰，經常利用他人之金融帳戶掩人耳目，並已預見交付金
    融帳戶予他人使用，他人可能以該金融帳戶遂行財產上犯罪
    之目的，竟以縱有人持其金融帳戶作為詐騙之犯罪工具，亦
    不違其本意之幫助犯意，於民國108年12月9日前某日，將其
    名下丙帳戶之存摺、金融卡及密碼提供予被告劉育愷，供被
    告劉育愷及其所屬之成年詐欺集團使用，以此方式幫助該詐
    欺集團向他人詐取財物。俟該詐騙集團成員取得上開帳戶後
    ，即共同意圖為自己不法之所有，基於詐欺取財之犯意聯絡
    ，於108年11月間，以暱稱「高欣雅」透過交友軟體、通訊
    軟體LINE結識胡哲文，並佯稱投資獲利豐厚云云，胡哲文不
    疑有他，於108年12月9日晚間9時40分許，轉帳3萬元至丙帳
    戶，旋遭提領一空，因認被告劉育愷涉犯幫助詐欺取財罪嫌
    ，且與本案經起訴部分係一行為觸犯數罪名之想像競合犯而
    有裁判上一罪關係，為法律上同一案件，而移送併案審理。
  ㈡查被告劉育愷本案本院認定所為係犯三人以上共同詐欺取財
    罪，非僅提供帳戶之幫助犯，而詐欺取財罪係侵害財產法益
    ，其罪數應依被害人不同而各自論斷，而移送併辦之被害人
    與本案起訴部分之被害人不同，是與本案非同一事實，亦非
    一行為同時侵害數財產法益之想像競合犯，而屬數罪併罰之
    關係，移送併辦被告劉育愷部分與本院前揭論罪科刑部分既
    無事實上或裁判上一罪或同一案件之關係，本院自不得併予
    審理，應退由檢察官另行依法處理（原審已經退回併辦）。
    另移送併辦被告陳柏憲部分與本院前揭論罪科刑部分，有想
    像競合之裁判上一罪關係，為起訴效力所及，原審已併予審
    理，附此敘明。
據上論結，應依刑事訴訟法第368條、第369條第1項前段、第364
條、第299條第1項前段、第273條之1第1項，判決如主文。
本案經檢察官林永富提起公訴，檢察官余彬誠、李怡增、褚仁傑
移送併辦，檢察官呂乾坤提起上訴，檢察官蔡國禎到庭執行職務
。
中　　華　　民　　國　　111 　年　　10　　月　　12　　日
                      刑事第八庭審判長法  官  陳中和
                                      法  官  陳松檀
                                      法  官  任森銓
以上正本證明與原本無異。
如不服本判決應於收受本判決後20日內向本院提出上訴書狀，其
未敘述上訴理由者，並得於提起上訴後20日內向本院補提理由書
狀（均須按他造當事人之人數附繕本）「切勿逕送上級法院」。
中　　華　　民　　國　　111 　年　　10　　月　　12　　日
　　　　　　　　　　　　　　　　　　  書記官  謝佳育
附錄本判決論罪科刑法條：
組織犯罪防制條例第3條第1項：
發起、主持、操縱或指揮犯罪組織者，處3年以上10年以下有期
徒刑，得併科新臺幣1億元以下罰金；參與者，處6月以上5年以
下有期徒刑，得併科新臺幣1千萬元以下罰金。但參與情節輕微
者，得減輕或免除其刑。
洗錢防制法第14條：
有第二條各款所列洗錢行為者，處七年以下有期徒刑，併科新臺
幣五百萬元以下罰金。
前項之未遂犯罰之。
前二項情形，不得科以超過其特定犯罪所定最重本刑之刑。
刑法第339條之4：
犯第339條詐欺罪而有下列情形之一者，處1年以上7年以下有期
徒刑，得併科1百萬元以下罰金：
一、冒用政府機關或公務員名義犯之。
二、三人以上共同犯之。
三、以廣播電視、電子通訊、網際網路或其他媒體等傳播工具，
     對公眾散布而犯之。前項之未遂犯罰之。   
附表一      編號 告訴人/被害人 詐騙方式 匯款時間 匯款帳戶 匯款金額（新臺幣） 1 告訴人江協隆 於108年12月6日某時許，本案詐欺集團成員於交友軟體Pairs自稱「靜雯」，謊稱提供賺錢方式投資貨幣指數及「盛達國際金控」網站，誘騙江協隆瀏覽上開網站後，依指示操作而匯款。 108年12月9日下午4時51分 乙帳戶（吳李興提供並提領 ） 3萬元    108年12月10日晚間7時1分、2分 丙帳戶（陳柏憲提供、劉育愷提領） 10萬元、5萬元    108年12月10日晚間8時39分、43分 丁帳戶（高景文提供、劉和丞轉交） 5萬元、5萬元 2 告訴人曾昱維 於108年12月3日某時許，本案詐欺集團成員於通訊軟體line加入好友，謊稱提供投資平台「盛達國際金控」網站，誘騙曾昱維瀏覽上開網站後，依指示操作而匯款。 108年12月9日下午5時1分 乙帳戶（同前，吳李興部分併辦） 4萬9,770元 3 告訴人呂宇生 於108年9月24日上午5時12分許，本案詐欺集團成員以line軟體佯稱係「羅夕」(後改稱「金魚喵喵喵」)，謊稱提供投資平台「嘉盛金控」網站，誘騙呂宇生瀏覽上開網站後，依指示操作而匯款。 108年12月9日下午5時2分 乙帳戶（同前，吳李興部分併辦） 6,000元    108年12月9日晚間8時10分許 丙帳戶（陳柏憲部分併辦） 1萬元 4 告訴人邱文奕 於108年8月初某日，本案詐欺集團成員在交友軟體「Cheers」佯稱係「陳佳琪」，謊稱提供投資平台「嘉盛金控」網站，誘騙邱文奕瀏覽上開網站後，依指示操作而匯款。 108年12月10日下午5時4分 甲帳戶（莊紘瑞提供並提領） 3萬元 5 被害人張家軒 於108年10月21日某時許，本案詐欺集團成員以網路交友方式，邀約投資「嘉盛金控」，誘騙張家軒依指示操作而匯款。 108年12月10日下午1時3分 甲帳戶（同前） 4萬5,000元 6 告訴人胡哲文 於108年11月間，本案詐欺集團成員以暱稱「高欣雅」透過交友軟體、通訊軟體LI NE結識胡哲文，並佯稱投資獲利豐厚云云，誘騙胡哲文依指示操作而匯款。 108年12月9日晚間9時40分許 丙帳戶（陳柏憲部分併辦） 3萬元 7 告訴人黃紫綺 於108年10月底，本案詐欺集團成員於通訊軟體line加入好友，謊稱提供賺錢方式投資貨幣指數及「盛達國際金控」網站，誘騙告訴人黃紫綺投資，依指示操作而匯款。 108年12月10日晚間8時8分 丁帳戶（高景文提供、劉和丞轉交；臺灣新北地方檢察署111年度偵字第7637號併辦） 5萬元 

附表二     編號 被告 告訴人、被害人 和解情形 履行情形 1 莊紘瑞 附表一編號4所示之告訴人邱文奕 已和解，被告莊紘瑞願賠償告訴人邱文奕1萬元，有和解書在卷可稽（見原審法院卷第157頁）。 已履行，和解書即記載賠償1萬元已匯款，並由告訴人邱文奕確認無訛，和解書並記載同意給予被告莊紘瑞緩刑宣告。   附表一編號5所示之被害人張家軒 已和解，被告莊紘瑞願賠償告訴人張家軒1萬元，有和解書在卷可稽（見原審法院卷第159頁）。 已履行，和解書即記載賠償1萬元已匯款，並由被害人張家軒確認無訛，和解書並記載同意給予被告莊紘瑞緩刑宣告。 2 吳李興 附表一編號1所示之告訴人江協隆 已和解，被告吳李興願賠償告訴人江協隆2萬元，有和解書在卷可稽（見原審法院卷第167頁）。 已履行，和解書即記載賠償2萬元已匯款，並由告訴人江協隆確認無訛，和解書並記載同意給予被告吳李興緩刑宣告。   附表一編號2所示之告訴人曾昱維 已和解，被告吳李興願依告訴人曾昱維之和解條件向公益團體捐款1萬元，有和解書在卷可稽（見原審法院卷第169頁）。 已履行，和解書即記載已向公益團體捐款之1萬元，並由告訴人曾昱維確認無訛，和解書並記載同意給予被吳李興為緩刑宣告。   附表一編號3所示之告訴人呂宇生 未和解，原審調解時，被告吳李興有到場，告訴人呂宇生未到場，有原審刑事報到單、調解案件簡要紀錄表在卷可稽（見原審法院卷第231、233頁）。  3 陳柏憲 附表一編號1所示之告訴人江協隆 於原審調解成立，被告陳柏憲願賠償告訴人江協隆9萬元，有原審法院調解筆錄在卷可稽（見原審法院卷第241頁）。 已履行，被告陳柏憲已匯款9萬元，有被告陳柏憲提出之郵政跨行匯款申請書在卷可稽（見原審法院卷第267頁），江協隆並具狀請求對被告陳柏憲從輕量刑並惠賜緩刑之判決，有刑事陳述狀在卷可佐（見原審法院卷第261頁）。   附表一編號3所示之告訴人呂宇生 原審調解時，被告陳柏憲有到場，告訴人呂宇生未到場，有原審刑事報到單、調解案件簡要紀錄表在卷可稽（見原審法院卷第231、233頁）。本院審理中，被告陳柏憲已直接匯款1萬元至告訴人呂宇生之帳戶（見本院卷一第379頁）。    附表一編號6所示之告訴人胡哲文 原審調解時，被告陳柏憲有到場，告訴人胡哲文未到場，有原審刑事報到單、調解案件簡要紀錄表在卷可稽（見原審法院卷第247、249頁）。本院審理中，被告陳柏憲已提存3萬元至臺灣嘉義地方法院提存所，供胡哲文領取（見本院卷二第7頁）。  4 劉育愷 附表一編號1所示之告訴人江協隆 於本院調解成立，被告劉育愷願給付告訴人江協隆5萬元，其詳如本院111年度附民移調字第76號調解筆錄（見本院卷一第391頁） 未履行。 5 劉和丞 附表一編號1所示之告訴人江協隆      於原審調解成立，被告劉和丞願賠償告訴人江協隆4萬元，有原審法院調解筆錄在卷可稽（見原審法院卷第241頁）。 已履行，被告劉和丞已匯款4萬元，有被告劉和丞提出之ATM轉帳明細在卷可稽（見原審法院卷第419至423頁）。    附表一編號7所示之告訴人黃紫綺 於本院審理中和解成立，被告劉和丞願分期賠償告訴人黃紫綺，並有匯款紀錄2份在卷可稽（見本院卷二第85、87頁）。 已履行完畢。 6 高景文 附表一編號1所示之告訴人江協隆。           於原審調解成立，被告高景文願賠償告訴人江協隆6萬元，有原審調解筆錄在卷可稽（見原審法院卷第241頁）。  已履行，調解筆錄即記載賠償6萬元已當場給付完畢，並由告訴人江協隆確認無訛，告訴人江協隆並具狀請求對被告高景文從輕量刑並惠賜緩刑之判決，有刑事陳述狀在卷可佐（見原審法院卷第259頁）。    附表一編號7所示之告訴人黃紫綺 於本院審理中和解成立，被告高景文願賠償告訴人黃紫綺25000元。（見本院卷一第269頁）。 已履行完畢。